臺灣臺北地方法院民事判決　九十一年度訴字第一六三七號
　　原　　　告　陞陽科技事業股份有限公司
　　法定代理人　丁○○
　　　　　　　　　　　　　　送達代收人　甲○○　台北市○○○路○段一四０號
?
　　訴訟代理人　乙○○
　 　　　　　　 丙○○
　　　　　　　　戊○○
　　被　　　告　展良工程有限公司
　　法定代理人　己○○
　　訴訟代理人　賴淑惠律師
　　　　　　　　余淑杏律師
右當事人間請求給付工程款事件，本院判決如左：
    主    文
被告應給付原告新台幣壹佰肆拾陸萬元及自民國九十一年三月二十三日起至清償日止
，按週年利率百分之五計算之利息。
訴訟費用由被告負擔。
本判決於原告以新台幣肆拾捌萬柒仟元為被告供擔保後，得假執行，但被告如於假執
行程序實施前，以新台幣壹佰肆拾陸萬元為原告預供擔保，得免為假執行。
    事    實
甲、原告方面：
  一聲明：如主文第一項所示，並願供擔保請准宣告假執行。
  二陳述：
  　(一)被告因承攬國立台灣史前文化博物館（下稱史博館）新建水電工程而委託原告
      施作第一項電話交換機部分工程及播音系統（下稱第一項工程）、第二項交換
      機設備（火災處理）追加工程（下稱第二項工程），原告業依約分別施作完成
      ，史博館並已開館使用，惟被告尚欠第一項工程之驗收款新台幣（下同）九十
      萬、第二項工程之交貨款及裝機款各二十八萬元，合計一百四十六萬元未給付
      ，履經原告催索均藉詞推拖，爰依兩造間承攬契約提起本件訴訟。
    (二)系爭工程已經業主史博館驗收合格並支付工程款予被告，被告辯稱尚未測試合
      格及驗收顯不可採：
      1.關於第一項工程部分：依第一項工程合約第五條第三項驗收款之付款條件觀
        之，本件工程之定作人雖為被告，然係被告所轉包之工程，原告就系爭工程
        所負之義務，在使被告最終得對業主負責，故原告是否已經依約完成工程，
        自應以被告得否向其業主交代為準。本件被告之業主史博館已明確表示被告
        向其承攬之第一期水電工程，業於九十年十二月二十日完成第一階段災區以
        外部分之驗收，故系爭第一項工程既經業主正式驗收且交付其正常使用中，
        被告依約即有付款之義務。
      2.關於第二項工程部分：第二項工程為第一項工程完成後，遭火災燒毀部分之
        追加及復健工程，就其中交貨款部分被告已不爭執，至於裝機款部分，依第
        二項工程合約第九條第三項約定，付款條件為設備按裝、功能設定完成及測
        試通話完成後，再依合約第七條工程範圍約定，本工程應待被告驗收完成後
        ，業主史博館方得使用設備，若業主要求先行使用部分設備，被告應就該設
        備辦理驗收並付款。就第二項工程部分，依史博館函所示已經完工，另依沈
        祖海建築師事務所九十一年五月六日備忘錄觀之，功能亦已測試核可通過，
        所有設備現更已為史博館使用中，並無任何瑕疵發生。
      3.倘被告認為原告所交貨品或工程有瑕疵，即應於該工程初驗、複驗與正式驗
        收之各階段中告知業主，以便對該瑕疵項目進行再確認，而非一方面不告知
    　　業主而逕行驗收、領款，另一方面又針對下包商拖延付款，此舉實不可彰。
  三證據：提出工程合約書、史博館九十年十二月二十日驗收記錄、被告致史博館籌
    備處函、被告公司九十一年一月二十六日展（便）字第００三二號簡便行文表為
    證。
乙、被告方面：
  一聲明：
    (一)駁回原告之訴及假執行之聲請。
    (二)如受不利判決，願供擔保請准免為假執行。
  二陳述：
  　(一)關於第一項工程部分：
  　　1.依第一項工程合約第五條第三項約定，原告請求驗收款須施工完成測試正常
        ，且經被告及使用單位史博館正式驗收合格。第一項工程雖經業主部分驗收
        完成，但部份瑕疵未改善且未經測試正常，原告不得請求驗收款九十萬元。
      2.史博館出具之九十年十二月二十日驗收記錄僅針對部分工程為驗收，且該驗
        收記錄所載複驗結果與契約、圖說、貨樣規定相符等語，足見僅係就該附表
        項次列抽驗項目而言。另九十年十二月二十二日驗收證明書雖載有驗收合格
        字樣，惟該證明書係針對前揭部分驗收記錄所出具者，是上開驗收記錄及驗
        收證明書，均不足作為原告所承作工程業已符合契約約定或已驗收合格之證
        明。
      3.史博館九十一年七月二十六日台（九一）史前館工字第九一００二二四三號
        函所載：「請立即採取有效措施，使本館第一期水電新建工程已安裝完成之
        設備，皆未能符合合約規範及送審資料：：。說明：二、來函說明三所指展
        良工程有限公司：：施作之播音站其採購、進場查驗、安裝、竣工勘驗（按
        該部分工程被告係次承攬予原告）：：皆未能符合合約規範、送審資料乙節
        ，請務必剋期改善完竣」，及九十一年十一月二十一日台（九一）史前館工
        字第０九一００三七五號函亦執前述相同理由，催告被告限期改善解決，均
        可證明被告第一項工程尚有瑕疵未改善且未經測試正常，其請求驗收款洵屬
        無據。又史博館九十一年五月十五日台（九一）史前館工字第九一００一四
        一０號函表示該館已於九十年十二月二十日與被告完成第一階段部分驗收（
        部分驗收乃指災區以外部分），已指明原告所施作之緊急廣播設備並非置於
        火災區域，益證原告顯有以火災掩飾、搪塞其施作工程瑕疪之企圖。
    (二)關於第二項工程部分：
    　1.交貨款二十八萬元部分，被告不爭執。
      2.裝機款二十八萬元部分之付款方式，依第二項工程合約書第九條第三項約定
        ，必須設備按裝、功能完成且經測試通話。惟本件第二項工程，尚末經驗收
        測試通話合格，依史博館九十一年五月十五日台（九一）史前館工字第九一
        ００一四一０號函所載，該項工程目前辦理驗收中，有關測試部分，詳沈祖
        海建築師事務所九十一年五月六日備忘錄，而該備忘錄說明第三點雖載有：
        「本館一期水電新建工程，復建工程（即第二項工程）、（電話設備工程）
        已竣工在案，並已通話測試核可」云云，惟備忘錄所指通話測試核可部分僅
        指手機項目而已，其他部分並未經測試通話。第二項工程既尚未經全部測試
        通話，依工程合約書所載，被告自無付款之義務。
    (三)倘認被告應給付系爭工程款，因原告並未履行其修補瑕疵及賠償損害之義務，
      被告得依民法第二百六十五條行使不安抗辯權而拒絕自己之給付。
    (四)原告承作工程有瑕疪，依約應對被告負損害賠償責任，並應返還已收取之第一
      項工程訂金九十萬元，及第二項工程訂金十四萬元，被告主張與其前所不爭執
      之交貨款二十八萬元部分，相互抵銷。
  三證據：提出工程合約書、原告公司客戶連絡單、客戶服務工單、史博館九十年十
    二月二十日驗收紀錄、工程結算第一階段部分驗收證明書、史博館九十一年五月
    十五日台（九一）史前館工字第九一００一四一０號函、九十一年六月二十六日
    台（九一）史前館工字第九一００二二四三號函、九十一年十一月二十一日台（
    九一）史前館工字第０九一００三七五四號函、律師函為證，並聲請訊問證人劉
    瑞進、陳進發。
丙、本院依職權向史博館查詢被告承攬之第一期水電工程是否業已完工驗收，又其中
    第一項電話交換機部分工程是否經正式驗收合格，其中之播音系統第二項交換機
    設備（火災燒毀）追加工程是否設備按裝功能設定完成並會同該館測試通話合格
    ；另依被告聲請再向史博館查詢：一承包商就電話交換機暨資訊電話整合系統工
    程是否已完整提出供系爭整合之軟、硬體設施？是否符合契約中第一六０一八－
    一頁之約定？二契約中第一六０一九－三頁之約定Ｃ播音站所示之具ＬＣＤ中文
    操作顯示幕及播音麥克風，承包商安裝之設備，是否已符合契約規範？三承包商
    所提供之播音系統有無附軟體？是否符合契約中第一六０一九－二頁所示Ｂ－１
    以微電腦控制、連接個人電腦、中央監控系統及電話系統及電話系統之功能？
    理　　由
一原告起訴主張：被告因承攬史博館新建水電工程而委託原告施作第一項電話交換機
  部分工程及播音系統（下稱第一項工程）、第二項交換機設備（火災處理）追加工
  程（下稱第二項工程），原告業已依約施作完成，業主史博館亦早已使用，惟被告
  尚欠第一項工程之驗收款九十萬元、第二項工程之交貨款及裝機款各二十八萬元，
  合計一百四十六萬元未給付，爰依兩造間承攬契約提起本件訴訟，求為判決被告應
  如數給付並加計自起狀繕本送達翌日起算之法定遲延利息等情。
  被告則以：第一項工程尚未經正式驗收合格，另第二項工程之裝機款二十八萬元部
  分，亦尚未經測試通話，均未達契約約定之應付款情形，原告之請求並無理由，又
  原告並未履行其修補瑕疵及賠償損害之義務，被告亦得依民法第二百六十五條行使
  不安抗辯權而拒絕自己之給付等語，資為抗辯。
二原告主張被告因承攬史博館新建水電工程而委託原告施作前揭第一項工程及第二項
  工程，被告尚有第一項工程驗收款九十萬元、第二項工程交貨款及裝機款各二十八
  萬元未給付原告，就本件原告請求工程款部分，業主已支付除履約保證金、保固款
  外之工程款予被告，業據提出工程合約書為證，復為被告所是認，堪信為真實。
三原告另主張被告應給付原告上述第一項工程驗收款九十萬元、第二項工程交貨款及
  裝機款各二十八萬元，被告除就交貨款二十八萬元部分不爭執，其餘一百一十八萬
  元部分則予否認，並以前揭情詞置辯，是本件應審究者，即在於：(一)本件是否符合
  工程合約約定被告應付款之情形？(二)被告得否行使民法第二百六十五條之不安抗辯
  權？
四依第一項工程合約第五條第三項約定：「驗收款：乙方（即原告）應俟全部工程施
  工完成，測試正常後，並經使用單位正式驗收無誤後，得請領該款項百分之八十，
  交貨日起算四十五日期票。」是第一項工程於全部工程施工完成，測試正常並經使
  用單位正式驗收無誤後，被告即應給付驗收款。經查：
  (一)史博館第一期水電新建工程業經使用單位史博館於九十月十二月二十日部分驗收
    合格，有該館驗數記錄及驗收證明書在卷可稽，而此所謂部分驗收，依該館九十
    一年五月十五日台（九一）史前館字第九一００一四一０號函所示，係指災區以
    外部分，則系爭第一項工程應在該次驗收之範圍內，應可認定。證人即史博館技
    正劉瑞進亦結證稱：驗收紀錄是部分驗收，總共有五個合約的前三個合約，史博
    館與被告原合約、第一次變更設計合約、第二次變更設計合約，共二億九千一百
    三十萬，第一個合約為二億四千七百三十萬，第二個合約為一千八百八十五萬，
    第三個合約為二千五百一十五萬，加起來共二億九千一百三十萬，第一次部分驗
    收，驗了二億七千五十五萬二千三百一十三（除因為火災關係焚毀滅失部分外）
    ，該驗收紀錄第一頁是主驗官所主持正式驗收的複驗等語甚明（見九十一年十一
    月七日言詞辯論筆錄），參諸沈祖海建築師事務所九十一年七月十一日九一總發
    字第０九四號函亦載明：「說明：一本館第一期水電電工程－合約標單Ｋ項次電
    話設備工程及Ｎ項次公共及消防播音工程合案已驗收完成。惟部分工程因業主與
    承商對災損項目驗收之認定正辦理協調中，故尚未全部結算完成」，足見系爭第
    一項工程業經史博館正式驗收完成無誤。
  (二)被告雖辯稱第一項工程尚應經其驗收合格始須付款，惟前揭契約條款僅約定使用
    單位即史博館驗收後即須付款，並未約定應經被告驗收，被告所辯顯非可採；又
    系爭工程既由使用單位驗收完成，依常理堪認已測試正常，否則被告鮮可能在測
    試不合格之情形聲請業主驗收，被告復未能證明驗收時有測試不正常之情事存在
    ，則其辯稱測試正常及被告和使用單位驗收二者缺一不可，系爭工程未經測試正
    常故不須付款云云，委無足取。
  (三)至被告另提出沈祖海建築師事務所九十一年七月十一日九一總發字第０九四號函
    ：「說明：二合約規定一六０一１－三、Ｃ項次、第三章”具ＬＣＤ中文操作顯
    示幕及播音麥克風”依承商所提供送審資料內容，符合合約精神，本所也依所核
    可之送審型錄查核無誤，惟已按裝完成並使用中之播音站功能與送審資料不符」
    、史博館九十一年七月二十六日台（九一）史前館字第九一００二二四三號函：
    「說明：二來函說明三所指展良工程有限公司施作之播音站其採購、進場查驗、
    安裝、竣工勘驗：：皆未能符合合約規範、送審資料乙節，請務必剋期改善完竣
    。」及九十一年十一月二十一日台（九一）史館工字第０九一００三七五四號函
    ：「主旨：請於文到後十五日內，解決播音系統與合約規範、送審資料不符之問
    題，俾免受罰。」辯稱系爭工程確有瑕疵而未經驗收合格云云。惟查，系爭第一
    項工程業經使用單位於九十年十二月二十日驗收合格並於同年月二十二日發給驗
    收證明已如前述，可認系爭工程款之清償期已因約定事由之發生而屆至，被告即
    負有給付之義務；亦有證人劉瑞進證稱：正驗後發現瑕疵被告當然要負責，如果
    驗收合格的項目，要負保固責任，如果不是驗收合格的項目，被告要繼續處理，
    現只部分驗收，但驗收合格部分，就是驗收合格等語足佐（見同前揭筆錄）。至
    史博館嗣後表示播音站功能與送審資料不符等問題，應屬保固責任之履行或有無
    損害賠償之問題，就前揭清償期已屆至之事實並無影響。綜上，本件第一項工程
    已符合工程合約約定被告應付款之情形，原告請求被告給付驗收款，應屬有據。
四第依第二項工程合約第七條第二項約定：「本工程待甲方（即被告）驗收完成後，
  業主得使用設備，若業主要求先行使用部分設備，甲方應就該設備辦理驗收並付款
  。」、第九條二項約定：「交貨款：乙方（即原告）將設備交貸予甲方（即被告）
  點收無誤後，得請領該款項百分之四十之即一個月期票支付乙方。」、第三項約定
  ：「裝機款：設備按裝、功能設定完成及會同業主測試通話後，甲方應支付合約總
  價百分之四十之一個月即期支票支付乙方。」被告就交貨款部分已無爭執，至裝機
  款部分，依前揭約款，於設備按裝、功能設定完成及會同業主測試通話後，被告即
  須付款。經查：
  (一)第二項工程已經驗收且業主史博館亦已使用，為兩造所不爭（見九十一年十一月
    七日言詞辯論筆錄），且史博館九十一年五月十五日台（九一）史前館字第九一
    ００一四一０號函亦載稱：「說明：二第二項交換機設備（火災燒毀）追加工程
    ，目前辦理驗收中，有關測試部分，詳沈祖海建築師事務所九十一年五月六日備
    忘錄。」而沈祖海建築師事務所九十一年五月六日備忘錄則表示：「說明：二本
    館一期水電新建工程（電話設備工程）已完成驗收，惟災損部分尚扣除保留款。
    三本館一期水電新建工程復建工程（電話設備工程）已竣工在案，ＤＥＣＴ通話
    並已測試核可。」足見第二項工程亦經測試通話在案。
  (二)被告固辯以：備忘錄所指通話測試核可部分僅指手機項目而已，其他部分並未經
    測試通話。然依證人即沈祖海建築師事務所擔任工程師陳進發結證稱：復建工程
    是指燒燬後的追加工程，項目只有手機部分，手機項目已經驗收完了（見九十一
    年十一月七日言詞辯論筆錄），而依展示區災後復建工程明細表所載，工程項目
    僅有電話設備工程，可認該部分工程確已測試驗收完成，被告所辯尚無足採。參
    諸業主史博館業已開館使用，依前開契約約款，被告亦應就該備辦理驗收並付款
    。準此，本件第二項工程亦已符合工程合約約定被告應付款之情形，原告請求被
    告給付驗收款，要無不合。
五被告又辯稱原告未履行其修補瑕疵及賠償損害之義務，被告得依民法第二百六十五
  條行使不安抗辯權而拒絕給付系爭工程款云云，惟並未舉證證明原告之財產於訂約
  後有顯然減少之情形，核與該條所規定：「他方之財產，於訂約後顯形減少，有難
  為對待給付之虞」之要件並不相符，自無適用之餘地，是其此部分所辯即無足採。
六末依民事訴訟法第一百九十六條規定：「攻擊或防禦方法，除別有規定外，應依訴
  訟進行之程度，於言詞辯論終結前適當時期提出之。當事人意圖延滯訴訟，或因重
  大過失，逾時始行提出攻擊或防禦方法，有礙訴訟之終結者，法院得駁回之。攻擊
  或防禦方法之意旨不明瞭，經命其敘明而不為必要之敘明者，亦同。」本件被告於
  本院協商整理兩造爭點並經兩造對於確定爭點結果無意見後，迄本件訴訟進行已逾
  八個月，始在最後一次言詞辯論期日對原告為抵銷之抗辯，業經原告表示不同意，
  且顯有延滯訴訟之虞，依上開法條規定，應予駁回。
七綜上所述，本件原告主張其向被告承攬之系爭工程業已完工並經業主驗收或測試合
  格，被告依約應給付工程款，應為可採，被告辯稱本件尚未達工程合約約定被告應
  付款之情形，且被告得行使不安抗辯權拒絕給付，均無足取。從而，原告本於系爭
  工程合約請求被告給付一百四十六萬元及自起訴狀繕本送達翌日即九十一年三月二
  十三日起至清償日止，按週年利率百分之五計算之利息，即無不合，應予准許。
八又本件事證已臻明確，兩造其餘攻擊防禦方法，於本判決結果不生影響，爰不一一
  論述，併此敘明。
九假執行之宣告：
　兩造陳明願供擔保請為宣告假執行或免為假執行，經核均與規定相符，爰分別酌定
　相當之擔保金額予以宣告。
據上論結：原告之訴為有理由，依民事訴訟法第七十八條、第三百九十條第二項、第
三百九十二條，判決如主文。
中　　　華　　　民　　　國　　九十一　　年　　 十二　　 月　　三十一　　日
      　　　　　　　　　　　　　　　　  民事第四庭法　　　官　劉又菁
右為正本係照原本作成
如對本判決上訴，須於判決送達後廿日內向本院提出上訴狀
中　　　華　　　民　　　國　　九十二　　年　　 一　　　 月　　　三　　　日
　　　　　　　　　　　　　　　　　　　　　　　　　法院書記官　黃瓊滿
